【裁判字號】    92,上訴,174
【裁判日期】    920408
【裁判案由】    殺人未遂等
【裁判全文】
臺灣高等法院臺南分院刑事判決              九十二年度上訴字第一七四號    Ｇ
      上  訴  人
      即  被  告  乙  ○  ○
      選任辯護人  蔡  碧  仲  律師
右上訴人因殺人未遂案件，不服臺灣嘉義地方法院九十一年度訴字第五九四號中華民
國九十二年一月四日第一審判決（起訴案號：臺灣嘉義地方法院檢察署九十一年度偵
字第七二○一號），提起上訴，本院判決如左：
      主      文
原判決關於殺人未遂及定執行刑部分均撤銷。
乙○○傷害人之身體，處有期徒刑捌月。
      事      實
一、緣乙○○住處位於嘉義市○○○街二二八巷十號，其後陽台隔一防火巷緊臨甲○○及渠幼女丙○○等人所居住之嘉義市○○○街一九六號房屋後陽台，於民國九
    十一年九月十二日凌晨四時許，意圖行竊，攜帶美工刀一支、童軍繩與毛巾各一
    條並戴用塑膠手套一雙，自其住處後陽台攀爬至甲○○前開住處二樓後陽台後侵
    入丙○○房間內，但因丙○○房內無值錢財物而未遂，嗣其欲接續轉往其他房間
    行竊之際，適丙○○聽聞聲響驚醒而呼救，乙○○恐被發覺而以預藏之毛巾塢住
    丙○○之眼睛、嘴巴，並徒手毆打丙○○臉部，致丙○○受有顏面多處挫傷、顏
    面多處擦傷、顳顎關節血腫及右上第二乳臼齒脫落等傷害；此際，睡於臨房之甲○○發覺丙○○房間有異狀聲響，起身進入丙○○房內察看，進而與乙○○發生
    扭打，並示意丙○○打電話報警，二人拉扯至二樓樓梯口處時，甲○○順勢起腳
    將乙○○踢下一樓後即隱身於二樓照顧受驚嚇的丙○○（乙○○以上所犯加重準
    強盜罪未遂部分，業經原審判處有期徒刑五年確定）。斯時跌下樓之乙○○本欲
    往屋後逃離，惟因甲○○住處一樓後方陽台並無對外出口而作罷；甲○○於隔約
    半分鐘至一分鐘之時間後，為探查乙○○是否已離開，並因先前報警為使警方人
    員得以入內，遂下樓欲開啟大門，當時在廚房之乙○○本欲往前門逃跑，為避免
    甲○○阻止其脫逃，遂隨手拿起放置於廚房之水果刀走出廚房，適於樓梯口遇見
    甲○○，甲○○驚見乙○○仍在屋內，隨即轉身欲往樓上逃跑，但於樓梯口跌倒
    ，此時乙○○本可趁機往大門方向離去，惟思及甲○○先前將其踢下樓而心有不
    甘，竟不選擇逃離而另萌傷害人身體之意，隨即趨前壓制甲○○身體，並持水果
    刀向甲○○身體揮去，雖經甲○○抵抗而與之扭打，仍造成甲○○腹部穿刺傷、
    右肩、頸部裂傷及右上眼瞼裂傷等傷害，幸因甲○○奮勇搶下水果刀，並表示希
    望乙○○自行離去，乙○○始自前門離開。及至當日白天，警方專案小組前往採
    證，依據現場跡證及甲○○指訴情節判斷，懷疑嘉義市○○○街二二八巷十號住
    家之年輕人涉案可能較高，乃通知乙○○全家前往警局採集指紋比對，以利排除
    ，乙○○自知難逃追查，乃於當天晚上，警方採集指紋程序進行前，未確定其涉
    案時，自行前往警局自首，並接受審判。
二、案經甲○○訴由嘉義市警察局第二分局報由臺灣嘉義地方法院檢察署檢察官偵查
    起訴。
      理      由
一、訊據被告乙○○（下稱被告）矢口否認有另行起意持刀傷害甲○○之犯意，辯稱
    ：伊被甲○○踢下樓後，反射動作即係往有光源處之廚房及伊家的方向逃竄，伊
    為逼退甲○○阻擋伊脫逃，乃順手持刀嚇阻，離開廚房時，果見甲○○站在樓梯
    口，甲○○雖因故滑倒，但隨即站起，撲前與伊搶刀，搶刀過程不慎傷及甲○○
    之臉部、頸部，復因二人同時跌倒，刀器不慎刺入甲○○腹中，伊見其流血不止
    ，遂鬆手任其將刀取走，離去現場云云。
二、按行為人有無犯罪之故意，乃個人內在之心理狀態，惟有從行為人之外在表徵及
    其行為時之客觀情況，依經驗法則審慎判斷，方能發現真實（最高法院八十八年
    度台上字第一四二一號判決參照）。經查：
（一）案發當日告訴人甲○○確實只有打開一樓廚房一盞黃色掛燈，業經告訴人於本
      院九十二年三月十四日現場勘驗時陳述明確，並有本院繪製之現場圖一份在卷
      足稽；又告訴人住家門外雖設有路燈，惟告訴人家中客廳外隔著鐵捲門之車庫
      始鄰巷道乙情，有現場照片附於警卷內可稽，而案發當時係夜間，被告自二樓
      跌至一樓樓梯口時，當下所見之光亮處，自為告訴人家中廚房無疑；另被告住
      處係位於告訴人家正後方，其亦係自告訴人屋後陽台攀爬入內，則其辯稱伊被
      甲○○踢下樓後，反射動作即係往有光源處之廚房及伊家的方向逃竄等語，尚
      非無稽。
（二）再告訴人甲○○陳稱：伊走到樓梯及一樓客廳處，就聽到廚房有抽刀的聲音，
      伊一隻腳踏下來，就看到被告等語（見本院卷第七十頁），足見告訴人已下至
      一樓時，被告始自廚房抽取水果刀，則被告辯稱伊持刀本欲嚇阻甲○○阻止伊
      逃跑等語，亦非無據。
（三）而告訴人甲○○發現被告仍在屋內，隨即轉身欲往樓上逃跑，但於樓梯口跌倒
      等情，業經告訴人陳述甚明，被告亦坦承告訴人當時確有跌倒情事；又告訴人
      跌倒時，被告並未趁機逃跑，反而趨前壓制甲○○身體，並持水果刀向甲○○
      身體揮去，經甲○○抵抗而與被告扭打，仍造成告訴人受有腹部穿刺傷、右肩
      、頸部裂傷及右上眼瞼裂傷等傷害乙節，亦據告訴人於偵審中指述歷歷，並有
      財團法人嘉義基督教醫院診斷證明書一紙在卷可稽，被告亦坦承向告訴人揮刀
      ，雖於原審辯稱：伊從廚房出來，就看到告訴人在樓梯口，告訴人大叫一聲，
      看到伊拿刀就來搶伊的刀，才會發生扭打云云（見原審卷四二頁），並於本院
      審理中辯稱：伊與告訴人在地上扭打搶刀，不小心劃傷她，看她流血，伊就把
      刀放給她逃走云云（見本院卷第三五頁），否認渠有傷人之故意，然以告訴人
      為一介女子，先前與被告扭打後復發現被告仍持刀待在家中，其在飽受驚嚇之
      餘，是否可能立即趨前奪刀，且被告於原審及本院審理中稱告訴人是想要往樓
      上跑，但在樓梯跌倒，伊拿刀是想把她逼往樓上等情，堪認告訴人係見到被告
      後轉身欲往樓上跑而跌倒，而非趨前搶刀，被告應無揮舞水果刀逼退告訴人之
      必要，被告若未出力傷害告訴人，其本身亦不會無故滑倒，此外，告訴人家中
      樓梯口前方通道寬約一百一十公分，縱告訴人跌倒橫臥於通道，被告尚有行走
      空間等情，業經本院勘驗屬實，並有現場略圖附卷足憑，則倘若被告當時確只
      有逃跑之意，於告訴人跌倒在地時，當可順利離去，應無持刀向告訴人揮舞之
      理，是被告右揭前後所辯，顯皆屬事後卸責之詞，不足採信。而被告於告訴人
      轉身逃跑並跌到在地時，本可趁機往大門方向離去，竟不選擇逃離反持刀傷害
      告訴人，顯見其當時有另行起意傷害告訴人之犯意，被告辯稱伊係為脫免逮捕
      而不小心傷害告訴人云云，顯與事理有違，要難憑採。
三、本件公訴意旨以被告跌落一樓樓梯間後，未向客廳方向之大門逃逸，反而至廚房
    內起出水果刀，刺殺告訴人致命部位多刀，因認其對甲○○行兇部分乃出於殺人
    犯意，係犯刑法第二百七十一條第二項、第一項之殺人未遂罪嫌。惟訊據被告堅
    決否認伊有殺人之動機，辯稱：伊於扭打過程中不小心用刀劃傷告訴人，看到告
    訴人流血，伊就把刀放給她逃走等語。按刑法殺人罪之成立，必行為人有使人喪
    失生命之故意，並實施殺害之行為，方足當之。是刑法殺人未遂與傷害罪之區別
    ，端在以加害人於行為之初有無戕害他人生命之故意為斷，迭經最高法院著有判
    例足資參照。至殺人犯意之存否，固係隱藏於行為人內部主觀之意思，被害人傷
    痕之多寡、受傷部位是否即為致命處、傷勢輕重程度、加害人下手情形、所用兇
    器為何，並與被害人曾否相識、有無宿怨等情，固非不得執為區別殺人與傷害之
    標準，然仍應盱衡審酌事發當時情況，觀其行為動機，視其下手情形、用力輕重
    、砍向部位之手段，佐以其所執兇器、致傷結果、與被害人之關係暨行為後之情
    狀等予以綜合觀察論斷。經查：
（一）被告與告訴人為鄰居關係，並無宿怨，被告雖於夜間侵入告訴人家中，惟其目
      的係為行竊，其供稱所攜帶之美工刀一支係為破壞冷氣孔壓克力板所用等語，
      核與嘉義市警察局刑警隊鑑識組現場勘查報告一份所載相符；而其於告訴人家
      中二樓行竊遭發現後，並未以其所攜帶之美工刀殺傷告訴人或告訴人之子女，
      其跌下一樓後復未立即至廚房持水果刀上樓殺害告訴人，而係因欲往屋後逃跑
      不成，始順手拿起置於廚房之水果刀，已如前述，自難以被告跌下樓後未立即
      往前門逃跑，反至廚房起出水果刀之行為，即認被告有殺人之犯意。
（二）再被告自廚房拿起之水果刀經本院勘驗結果，刀鋒部分有二十五公分，刀柄有
      十二公分，單面開口，固甚為銳利，惟該水果刀既係被告當時隨手自廚房所拿
      取，自難遽以被告所持刀器甚為銳利，而為不利於被告之認定。而告訴人之傷
      勢，據財團法人嘉義基督教醫院診斷結果：病患當時共有三處刀傷，右上眼瞼
      、右肩頸部所受刀傷為表淺性裂傷，右上眼檢裂傷約零點二公分深，腹部穿刺
      傷較深約三公分，但經剖腹探查並未深及內臟或傷及腹腔內器官，有該院九十
      二年二月二十六日（九十二）嘉基醫字第○二八○號函，及同年三月二十七日
      （九十二）嘉基醫字第○四六三號函及隨函檢送之病歷一份在卷可據。則以被
      告所持刀器之長度對照告訴人傷口之長度、深度，其傷勢尚非嚴重。雖檢察官
      就告訴人當日就醫情形曾函詢財團法人嘉義基督教醫院，據覆略以：「病患甲○○．．．因腹部穿刺傷不知是否傷及內臟血管，故當時確有生命（危）險之
      虞」（見偵查卷第十頁），惟因告訴人所受之腹部穿刺傷非經剖腹探查，並不
      能得知其確切深度及是否傷及內臟血管，故該院認告訴人當時有生命之危險，
      應係在告訴人尚未經剖腹探查，病情不明之情況下所為之判斷，而非指告訴人
      當時實際之病情。佐以卷附現場照片顯示，告訴人傷後地上留存之血漬俱屬零
      星稀落，尚非巨量成灘，有上開照片存於警卷內可稽，以被告為一年輕男子，
      身形較告訴人高壯，被告所執為刀鋒長度二十五公分之銳利刀器，而告訴人腹
      部之傷勢並未深及內臟血管，且其他部位均為表淺性裂傷，凡此均足認被告並
      非基於殺人犯意，猛刺告訴人，尚難以告訴人腹部有穿刺傷，執為被告具有殺
      意之判斷。
（三）又被告除對於告訴人造成一處腹部穿刺傷外，並未再以該水果刀傷及告訴人致
      命部位，於告訴人奮勇奪刀，表示讓其離去後，復未再對告訴人造成傷害，即
      逕行離去等情，亦據告訴人陳述在卷，益徵被告先前持刀刺擊告訴人並無殺人
      之決意甚明。
（四）揆諸上述各節，綜合觀察判斷，被告持刀刺擊告訴人之行為，衡情難認有殺害
      告訴人之決意，其應僅具有傷害之故意，實甚明灼。
四、核被告所為，係犯刑法第二百七十七條第一項之傷害罪。公訴人認被告持刀砍傷
    告訴人甲○○，係犯刑法第二百七十一條第二項、第一項之殺人未遂罪，起訴法
    條尚有未洽，應予變更。又被告於犯罪後，承辦警方人員依現場跡證與告訴人指
    訴情節，雖認定以被告家庭成員中之年輕人犯案可能性最高，而通知被告全家接
    受採證調查，但當時尚未確認係何人所為之事實，業據證人即承辦警員余黃國禮
    於原審結證明確，被告於未經有偵查調查犯罪職權之檢調人員發覺其確為犯罪之
    人前，主動向警方自首並接受審判之情，亦據證人余黃國禮結證在卷，應依刑法
    第六十二條前段之規定，減輕其刑。
五、原審以被告犯行事證明確，予以論罪科刑，固非無見，惟未察告訴人當時家中一
    樓光源情況，逕以告訴人住家外設有路燈，夜間屋外甚為明亮等情，即認被告所
    辯伊係往光源處逃跑而誤闖廚房等節，不足採信，亦未深究告訴人所受傷害之程
    度，即認被告跌下樓後刻意自廚房取刀殺害告訴人要害部位，顯具有殺人犯意，
    容有未洽，被告上訴意旨認其傷害告訴人之行為係加重準強盜行為之一部，雖無
    足取，惟原判決上開部分既有可議，自應由本院就原判決關於殺人未遂及定執行
    刑部分予以撤銷改判，以期適法。爰審酌被告尚無犯罪前科紀錄，有台灣高等法
    院被告全國前案紀錄表及台灣嘉義地方法院檢察署刑案資料查註紀錄表各一件在
    卷可參，目前就讀大專院校之智識程度，與被害人雖不相識但為鄰居關係，其起
    意行竊進而施暴行之犯罪動機，犯罪時所受客觀環境之刺激，犯罪後主動自首接
    受審判暨與被害人已達成和解，有和解書一份在卷足按，及被害人所受傷害之程
    度一切情狀，量處如主文第二項所示之刑。
據上論結，應依刑事訴訟法第三百六十九條第一項前段、第三百六十四條、第二百九
十九條第一項前段、第三百條、刑法第二百七十七條第一項、罰金罰鍰提高標準條例
第一條前段，判決如主文。
本案經檢察官王碧霞到庭執行職務。
中    華    民    國      九十二      年      四      月      八        日
                                  臺灣高等法院臺南分院刑事第三庭
                                      審判長法官  黃    崑    宗
                                            法官  林    勝    木
                                            法官  葉    居    正
右正本證明與原本無異。
檢察官如不服本判決，應於判決送達後十日內向本院提出上訴書。
                                      法院書記官  陳    嘉    琍
中    華    民    國      九十二      年      四      月      十        日
附錄法條：
刑法第二百七十七條第一項：傷害人之身體或健康者，處三年以下有期徒刑、拘役或
                          一千元以下罰金。


司法院資訊處製作；財團法人民間司法改革基金會備份。
